臺灣高等法院高雄分院民事判決　 九十二年度家上字第九○號
　　　上　訴　人　乙○○
　　　訴訟代理人　莊美玲律師
　　　被上訴人　　甲○○
右當事人間請求離婚事件，上訴人對於中華民國九十二年七月十八日臺灣屏東地方法
院九十二年度婚字第三六五號第一審判決提起上訴，本院於九十三年七月廿一日辯論
終結，判決如左：
    主    文
原判決廢棄。
准上訴人與被上訴人離婚。
第一、二審訴訟費用由被上訴人負擔。
    事  實  及　理　由
一、按民事訴訟法第五百七十二條第一項規定「婚姻無效、確認婚姻成立或不成立、
    撤銷婚姻、離婚或夫妻同居之訴，得合併提起，或於第一審或第二審言詞辯論終
    結前，為訴之變更、追加或提起反訴」。上訴人於本院為追加依民法第一千零五
    十二條第二項請求，依上開說，應予准許，合先敘明。
二、上訴人起訴主張：伊與被上訴人係夫妻，結婚廿五年來，被上訴人一直毆打伊，
    近二年來更趨嚴重，其中於民國九十二年三月三日打破伊車子之擋風玻璃，同年
    月廿六日又打傷伊，伊聲請核發保護令獲准，被上訴人又在伊車子裝追蹤器，控
    制伊行蹤，使伊精神受極大壓力，已構成不堪同居虐待，爰依民法第一千零五十
    一條第一項第三款，求為：准上訴人與被上訴人結婚。
三、被上訴人則以：伊未毆打上訴人，兩造自結婚後雖有吵架及互毆行為，但為夫妻
    間之爭執，上訴人已離家二、三個月，是上訴人的錯云云置辯。
四、原判決駁回上訴人請求，上訴人聲明不服，求為：(一)原判決廢棄。(二)准上訴人與
    被上訴人離婚。被上訴人則求為駁回上訴。上訴人於本院追加依民法第一千零五
    十二條第二項規定請求離婚。
五、兩造間是否有民法第一千零五十二條第二項重大事由之情事﹖
    按民法第一千零五十二條第二項所稱「有前項以外之重大事由，難以維持婚姻者
    」，採破綻主義之立法精神，如難以維持婚姻之重大事由，僅一方負責，則限無
    過失之一方得請求離婚，若夫妻雙方均為有責時，則應衡量比較雙方之有責程度
    ，而許責任較輕之一方向應負主要責任之他方請求離婚，以符合公平。至於是否
    為難以維持婚姻之重大事由，其判斷標準為婚姻是否已生破綻而無回復之希望，
    而婚姻是否已生破綻無回復之希望，則應依客觀的標準，即難以維持婚姻之事實
    ，是否已達於倘處於同一境況，任何人均將喪失維持婚姻意欲之程度而定。查：
  　兩造係夫妻，有法務部戶役政連結作業系統可參（屏東地檢署九十二年發查字第
    七０四號卷卅頁，外放），婚後共同販賣養蝦場飼料，及代向其購買飼料之養蝦
    場出售蝦子之生意，並由上訴人負責帳款；自七十五年間至八十三年間止，向德
    興飼料公司購買飼料，積欠新台幣（下同）四百多萬元，自八十三間起至八十四
    年間止，向大和飼料公司購買飼料，積欠一百卅萬元，自八十四年間起，向上等
    飼料公司購買飼料，積欠一千餘萬元；另向九如農會、土地銀行及高雄區中小企
    銀行依序抵押借款四百萬元、八十五萬元及四百萬元；其中積欠上等飼料公司部
    分之款項，由上訴人與上等公司以六百萬元和解，由上訴人每金攤還五萬元；另
    遭屏東縣里港陳天福倒債二百六十五萬元，而被上訴人自八十四年間起，被上訴
    人開始鬥狗後，即由上訴人單獨做生意，上訴人除外出鬥狗外，並設在家裡之鬥
    狗場出借予他人辦鬥狗，每月約一至二週，為兩造所不爭（本院卷一一０至一一
    八頁、一００頁）。此外，上訴人主張遭南投之客戶倒債七百多萬元，蓋房子花
    七百多萬元，被上訴人抗辯被南投客戶倒債五百多萬元，蓋房子只花四百多萬元
    ，但被上訴人自承家裡之帳係由上訴人負責，故應以上訴人之主張為可採。故除
    積欠上等飼料公司飼料款係由上訴人自行負責，不予列計外，兩造共積欠約一千
    五百萬元之債務，但蓋房子及他人積欠之債權亦達一千七百萬元左右，只是他人
    積欠之帳款均未回收，而兩造積欠他人之帳款則必需返還，造成負債之情形。兩
    造共同經營生意，因被上訴人參與鬥狗，致生意需由上訴人一人為之，被上訴人
    復未將他人積欠未收回帳款與實際積欠他人之帳款之差額，做為兩造計算債權債
    務之標準，將虧損責任歸責予上訴人，抹殺上訴人多年之辛勞，顯有不當。被上
    訴人於九十二年三月三日因約定與上訴人開車外出，但上訴人未依約返家，嗣上
    訴人返家時，即拿枴扙敲壞車子前擋風玻璃，為被上訴人所不自承（屏東地檢署
    九十二年發查字第七０四號卷十頁，外放）；警員陳永成至現場時，兩造尚在吵
    架，被上訴人有喝酒，並作勢欲打上訴人，為陳永成制止，又為陳永成結証屬實
    （本院卷八十至八一頁）。上訴人於九十二年三月六日確因左側尺骨骨折、頭部
    外傷及雙手前臂多處擦傷，而於九十三年三月廿六日至國仁醫院住院，至九十二
    年四月一日出院，有診斷書可參（原審卷八頁）；而兩造之子陳國書自九十二年
    四月一日起至九十三年三月卅一日止，承租屏東縣屏東市○○街十七之二號七樓
    房屋，供其夫妻與上訴人同住，亦房屋租契約書可參（本院卷十四至十六頁）。
    依上訴人之傷勢觀之，顯非浴室跌倒所可造成，而且，如果上訴人係在浴室跌倒
    ，而非遭被上訴人毆打，上訴人於受傷後即可返家，陳國書亦無必要於上訴人出
    院時，即與其配偶陪上訴人在外租屋居住，況參酌被上訴人於兩造所生女兒陳惠
    琪告知上訴人受傷住院，卻未曾至醫院探視上訴人，為証人陳國書証述明確（本
    院卷一０二頁），而被上訴人因上開行為，經上訴人向原審法院聲請核發保護令
    獲准，亦經本院調卷查明屬實，有該卷可參（外放）。故上訴人主張其於九十二
    年三月廿六日遭被上訴人毆打，陳國書才租屋與其同住，核屬可採。被上訴人抗
    辯及証人陳國書、陳惠琪証稱上訴人係因在浴室滑倒住院，與事實不符。兩造於
    九十一年迄九十二年四月一日搬出去住前之期間，常因上訴人賣白蝦晚上外出應
    酬而吵架，而上訴人約每月外出應酬一次，為兩造之子陳國書証述在卷（本院卷
    九八頁）。故上訴人主張兩造之婚姻已發生破綻，核屬可採。
六、兩造之婚姻是否已達難以維持之而無回復之望，即兩造難以維持婚姻之事實，是
    否已達於倘處於同一境況，任何人均將喪失維持婚姻意欲之程度﹖歸責程度為何
    ﹖按婚姻的維持，以互信、互諒、互愛為基礎，須賴雙方之共同經營，其中尤以
    尊重他方之人格尊嚴，最為重要。查：兩造於九十二年間起，因為上訴人賣白蝦
    應酬之問題發生爭執，已如前述，而兩造之子為此尚在上訴人之車上裝監聽器，
    為陳國書所証述（原審卷廿三頁），陳國書於原審証稱其發現上訴人有外遇（原
    審卷廿三頁），並在本院証稱其與陳惠琪曾跟蹤發現上訴人與一男子至東港吃海
    產之情事，惟只有偷錄之錄音帶可証明上訴人有外遇（本院卷九八至九九頁）；
    上訴人否認有外遇之情事，而被上訴人亦稱其願意離婚，只須上訴人將欠債情形
    講清楚（原審卷廿二頁、本院卷廿六頁）。綜合上情，本院認兩造難以維持婚姻
    之事實，已達於倘處於同一境況，任何人均將喪失維持婚姻意欲之程度。故上訴
    人主張兩造之婚姻是否已達難以維持之而無回復之望，亦屬可採。本院審酌兩造
    為經營飼料生意所生之債權債務發生爭執，被上訴人未體諒上訴人做單獨在外做
    生意之辛苦，於上訴人應酬時，於無確實証據之下，又懷疑上訴人外遇，進而裝
    設監聽器，且毆打上訴人及車子玻璃，於上訴人住院期間復不願至醫院探視，其
    對兩造婚姻無法維持，有歸責事由；惟上訴人於做生意時所積欠之債務，於被上
    訴人爭議時，未能向被上訴人說明清楚，於知悉被上訴人在其車上裝監聽器，追
    查其行蹤之際，未能與被上訴人溝通，解釋應酬之必要性，或暫時不再外出應酬
    ，以釐清兩造間之誤會，重拾舊日共同打拼做生意之生活，亦同有歸責事由，且
    歸責程度相同。依前開說明，上訴人請求離婚，為有理由，應予准許。另上訴人
    主張被上訴人有民法第一千零五十二條第一項第三款不堪同居虐待情事，因上訴
    人主張依第一千零五十二條第二項規定請求離婚為有理由，而毋庸再予審酌，併
    予敘明。
七、綜上所述，上訴人主張為可採，被上訴人抗辯為無可取。從而，上訴人本於民法
    第一千零五十二條第二項規定，請求與被上訴人離婚，為有理由，應予准許。原
    審為上訴人敗訴之判決，尚有未洽。上訴意旨指摘原判決不當，求予廢棄改判，
    為有理由。爰由本院予以廢棄，改判如主文第二項所示。兩造其餘攻防不影響判
    決結果，爰不逐一論述，附予敘明。
八、據上論結，本件上訴為有理由，依民事訴訟法第四百五十條、第七十八條，判決
    如主文。
中　　　華　　　民　　　國　　九十三　　年　　　八　　　月　　　四　　　日
                                      臺灣高等法院高雄分院民事第六庭
~B1審判長法官　張明振
~B2　　　法官　謝肅珍
~B3　　　法官　李炫德
正本係照原本作成。
如對本判決上訴，須於判決送達後二十日內向本院提出上訴狀，未表明上訴理由者，
應於上訴後二十日內向本院提出理由書（均須按他造當事人之人數附繕本）。上訴時
應提出委任律師或具有律師資格之人之委任狀，並依附註條文規定辦理。
中　　　華　　　民　　　國　　九十三　　年　　　八　　　月　　　五　　　日
~B法院書記官　吳福連
附註：
民事訴訟法第四百六十六條之一：
對於第二審判決上訴，上訴人應委任律師為訴訟代理人，但上訴人或其法定代理人具
有律師資格者，不在此限。
上訴人之配偶、三親等內之血親、二親等內之姻親，或上訴人為法人、中央或地方機
關時，其所屬專任人員具有律師資格並經法院認為適當者，亦得為第三審訴訟代理人。
第一項但書及第二項情形，應於提起上訴或委任時釋明之。
                                                                        ｋ
